【裁判字號】    98,易,751
【裁判日期】    980710
【裁判案由】    詐欺
【裁判全文】
臺灣臺北地方法院刑事判決               98年度易字第751號
公  訴  人  臺灣臺北地方法院檢察署檢察官
被      告  甲○○
選任辯護人  溫惠美律師
上列被告因詐欺案件，經檢察官提起公訴（98年度偵字第1627號）
，本院判決如下：
    主  文
甲○○幫助意圖為自己不法之所有，以詐術使人將本人之物交付
，處有期徒刑月，如易科罰金，以新臺幣壹仟元折算壹日。
    事  實
一、甲○○明知於金融機構開立存款帳戶並無積極資格之限制，
    是若將金融機構帳戶存摺、提款卡及密碼交付他人使用，可
    能因此供不法詐騙集團份子用以詐使他人匯入款項後，再加
    以提領運用，而能預見可能因此幫助他人從事詐欺取財犯罪
    ，仍不違其本意，基於幫助詐欺取財之不確定故意，於95年
    10月20日至95年6月11日間之某不詳時間，在不詳地點，以
    不詳代價，將其向安泰商業銀行（下稱安泰銀行）延平分行
    申設之00000000000000號帳戶存摺、提款卡及密碼，交付與
    真實姓名、年籍不詳之成年男子。該男子取得上開帳戶資料
    後，即與其所屬犯罪集團成員，基於共同意圖為自己不法所
    有之犯意聯絡，於民國96年6月11日上午9時59分，在不詳地
    點撥打電話至乙○○位於高雄市○○區○○路102號家中，
    佯稱其為臺灣臺北地方法院科員，因乙○○之子開立於高雄
    銀行之帳號遭盜用為由，需與另一名自稱為甲○○檢察官之
    人共同開立一銀行帳戶，並存款至該帳戶，使乙○○陷於錯
    誤而於同日上午10時59分許，在高雄市正言郵局提款並款
    新臺幣（以下同）12萬5,000元至安泰銀行上開帳號而受有
    財產損害，嗣經乙○○發覺被騙後報警究辦，始悉上情。
二、案經乙○○訴由臺南市政府警察局移送臺灣臺南地方法院檢
    察署陳請臺灣高等法院檢察署令轉臺灣臺北地方法院檢察署
    檢察官偵查起訴。
    理  由
壹、證據能力部分：
    按被告以外之人於審判外之言詞或書面陳述，除法律有規定
    者外，不得作為證據，刑事訴訟法第159條第1項定有明文；
    另按被告以外之人於審判外之陳述，雖不符前4條之規定，
    而經當事人於審判程序同意作為證據，法院審酌該言詞陳述
    或書面陳述作成時之情況，認為適當者，亦得為證據；當事
    人、代理人或辯護人於法院調查證據時，知有第159條第1項
    不得為證據之情形，而未於言詞辯論終結前聲明異議者，視
    為有前項之同意；同法第159條之5規定甚明。本院據以認定
    被告甲○○犯罪事實之證據，部分屬於傳聞證據，然因公訴
    人、被告及其辯護人於本院言詞辯論終結前，均未對於證據
    能力聲明異議，視為同意上開證據具備證據能力；本院審酌
    該等傳聞證據作成之情況，並無違法或不當情事，因而認為
    適當，依刑事訴訟法第159條之5規定，該等傳聞證據，均具
    備證據能力而均得作為證據，合先敘明。
貳、實體部分：
一、訊據被告甲○○固坦承有至安泰銀行延平分行開設帳戶號碼
    00000000000000號帳戶，並作為其先前在亞美彩色沖印有限
    公司（下稱亞美公司）、佳信印刷有限公司（下稱佳信公司
    ）任職之薪資轉帳帳戶使用，惟矢口否認有何幫助詐欺之犯
    行，辯稱：伊95年間自佳信公司離職後，佳信公司有將剩餘
    的工資約1萬多元，匯入上開帳戶中，伊將該等款項領出後
    ，就沒有再使用該帳戶，後來伊於95年11月間在搬家時將上
    開帳戶存摺、提款卡遺失，因該帳戶只剩零星餘額，伊也沒
    有再使用，是後來伊想將上開帳戶結清，才發覺帳戶遭凍結
    云云。被告之辯護人並為被告辯以：被告曾於95年7月間遭
    他人冒用健保卡及駕照，而該等證件上均載有被告之出生年
    月日，且被告自95年10月自佳信公司離職後，隨即於民和保
    全股份有限公司（下稱民和公司）擔任保全員之職務，至96
    年8月16日止，並自97年1月起任職於立保保全股份有限公司
    （下稱立保公司）擔任保全員職務，均有正當職業，領取固
    定薪資，斷無可能為微薄小利而出售上開帳戶與詐騙集團，
    顯見，被告實無幫助詐欺罪嫌之動機云云。
二、經查：
 (一) 被告確有向安泰銀行延平分行開設帳戶號碼00000000000000
    號帳戶，並領取該帳戶之存摺、提款卡之事實，業據被告所
    自承，並有安泰銀行延平分行帳戶號碼00000000000000號帳
    戶開戶資料、交易往來明細表等件（見臺南市警察局刑案偵
    查卷宗第9頁至第12頁）在卷可稽。
 (二) 而首揭詐欺集團成員在取得上開帳戶資料後，即基於共同意
    圖為自己不法所有之犯意聯絡，於96年6月11日上午9時59分
    ，在不詳地點撥打電話至告訴人乙○○位於高雄市○○區○
    ○路102號家中，佯稱其為本院科員，因告訴人之子開立於
    高雄銀行之帳號遭盜用為由，需與另一名自稱為甲○○檢察
    官之人共同開立一銀行帳戶，並存款至該帳戶，使告訴人陷
    於錯誤而於同日上午10時59分許，在高雄市正言郵局提款，
    並款12萬5,000元至被告上開帳號而受有財產損害等情，
    業據證人即告訴人乙○○於警詢時證述綦詳（見臺南市警察
    局刑案偵查卷宗第2頁至第3頁），並有96年6月11日郵政跨
    行匯款申請書（見台南市警察局刑案偵查卷宗第4頁）在卷
    可佐，堪可採信。
 (三) 又被告否認知悉告訴人受詐騙而將款項匯入其所有上開帳戶
    ，是可推知在告訴人遭到詐騙匯款期間，被告上開上海銀行
    帳戶之提款卡係在他人之持有中，且該他人亦知悉該帳戶金
    融卡提款密碼。按遂行詐欺取財犯行之人，欲以他人帳戶供
    作被害人匯入款項之帳戶前，理應先取得該帳戶所有人之同
    意，而取得該帳戶之提款卡及提款密碼，否則該帳戶所有人
    若不同意第三人使用其帳戶，必定會掛失帳戶，被害人存入
    之款項亦將遭凍結無法提領，該帳戶所有人亦有可能於辦理
    補發提款卡，變更提款密碼後提領款項，而使得被害人所匯
    入之款項「是否順利提領」陷於不確定狀態，是以實行詐欺
    取財等正犯者之立場而言，即使擁有他人存摺、提款卡，並
    明知提款密碼，倘未經帳戶所有人同意，亦不可能自行用以
    詐騙他人財物，因為帳戶所有人隨時得提領或至金融機構辦
    理掛失終止帳戶，則渠等精心設計之騙局，豈不白費，是本
    件前開帳戶應係被告交付他人使用，殆無疑義。況金融存款
    帳戶存摺、印鑑、提款卡等是個人極私密之物件，衡情帳戶
    所有人都會收受妥適，他人不可能任意取得，故除了係遺失
    、遭竊等非自願性脫離帳戶所有人持有之特殊情形外，若非
    帳戶所有人同意並交付上開金融帳戶物件資料外，他人實不
    可能取得該帳戶相關物件。又提款卡提款密碼，為個人控管
    其存款帳戶之重要資料，苟非帳戶持有人將銀行以電腦亂碼
    之密碼提供與他人或在變更銀行以電腦亂碼所發給之原始密
    碼為自己設定選用之密碼後，將密碼告知他人，他人原則上
    實不可能知悉。本件收取被告上開帳戶提款卡之成年人，係
    以提款卡提款之方式將告訴人匯入之款項提領一空，顯見其
    獲悉被告上開帳戶提款卡之提款密碼，而該等密碼應係被告
    提供無訛。
 (四) 至被告及其辯護人雖執前揭情詞置辯，惟查：
  1.被告先辯稱：伊於95年11月間在搬家時將上開帳戶存摺、提
    款卡遺失，因該帳戶只剩零星餘額，伊也沒有再使用，是後
    來伊想將上開帳戶結清，才發覺帳戶遭凍結云云（見本院卷
    第10頁反面），復又於本院審理中改口辯稱：伊係於95年間
    離開佳信公司隔了約1年，在96年11月間才搬家的，而是因
    本案被警察局叫去製作筆錄時，才發現遺失上開帳戶存摺、
    提款卡的云云（見本院卷第18頁至第18頁反面），顯見，被
    告前後所辯，多有不一，已有可疑，況依被告供承其開戶後
    ，提款卡密碼是用伊生日作為密碼，原本是4碼，後來改為
    4碼等語（見本院卷第18頁反面），衡諸常情，提款卡提款
    密碼，為個人控管其存款帳戶之重要資料，銀行以電腦亂碼
    所發給之原始密碼，更係個人極為機密之資料，苟非被告將
    將該等密碼告知他人，他人原則上實不可能知悉。而本件收
    取被告上開帳戶提款卡之成年人所屬之詐騙集團成員，係以
    提款卡提款之方式將告訴人匯入之款項提領一空，顯見其獲
    悉被告上開帳戶提款卡之密碼，而該等密碼應係被告提供無
    訛。而被告之辯護人雖庭呈臺灣臺北地方法院檢察署95年度
    偵字第23253號不起訴處分書為被告辯以：被告曾於95年7月
    間遭他人冒用健保卡及駕照，而該等證件上均載有被告之出
    生年月日云云，然查，細譯上開不起訴處分書（見本院卷第
    21頁至第21頁反面）可知，檢察官係以查無其他積極證據足
    認被告有何詐欺或幫助詐欺犯行，而為不起訴處分，且該等
    案件係於95年7月間，難認與本案有何相涉之處，是實難據
    為被告有利之認定。
  2.另被告之辯護人為被告辯護以：被告自95年10月自佳信公司
    離職後，隨即於民和公司擔任保全員之職務，至96年8月16
    日止，並自97年1月起任職於立保公司擔任保全員職務，均
    有正當職業，領取固定薪資，斷無可能為微薄小利而出售上
    開帳戶與詐騙集團，被告實無幫助詐欺罪嫌之動機云云。然
    查，觀諸辯護人所庭呈之被告勞工保險被保險人投保資料表
    （見本院卷第26頁）可知，被告於95年10月間自佳信公司離
    職後，固旋至民和公司任職，然於96年2月6日至96年7月9日
    間並未任職於民和公司，且亦無任職於其他公司之紀錄，是
    辯護人上開所言，已失所據，礙難採憑。
  3.從而，由該詐欺集團成員將被告所開立之上開安泰銀行帳戶
    提供予告訴人匯入前開款項乙節觀之，足見詐欺集團成員確
    實有取得上開帳戶所有人即被告之同意，並取得該帳戶之提
    款卡及密碼而使用之，否則實難想像該詐欺集團願甘冒上開
    銀行帳戶之所有人即被告因不同意他人使用，而前往銀行辦
    理掛失，辦理補發提款卡及變更密碼，並將告訴人存入上開
    帳戶內之所有款項提領花用之風險，而不經被告同意，遽爾
    要求告訴人匯入款項至上開帳戶之可能，故被告確實有以不
    詳代價，提供上開帳戶提款卡及密碼予該名成年人使用，而
    幫助其所屬詐騙集團成員遂行詐欺取財犯行之行為，堪予認
    定。
 (五) 按刑法上之故意犯，可分為直接故意與不確定故意，所謂不
    確定故意即指行為人對於構成犯罪之事實，預見其發生而其
    發生並不違反其本意，刑法第13條第2項定有明文。次按，
    存款帳戶之提款卡，僅係供使用人作為存款、提款、匯款或
    轉帳之工具，一般人在正常情況下，均得自行向銀行申請開
    立存款帳戶，而領取帳戶提款卡使用，並無任何特定身分之
    限制；苟非意在將該存款帳戶作為犯罪之不法目的或掩飾真
    實身分，實無蒐集他人存款帳戶提款卡之必要。且近來以各
    種理由，撥打電話至一般民眾行動電話或住家，佯稱退稅、
    欠款、查詢帳戶、中獎，假冒網路購物賣家謊稱轉帳方式有
    問題，或如同本案謊稱帳戶遭盜用等方式詐欺取財之犯罪類
    型層出不窮，而該等犯罪，多數均利用人頭帳戶作為出入帳
    戶，已經媒體廣為披載，被告係成年且智力成熟之人，對此
    應知之甚詳，而竟仍將銀行存摺、提款卡、提款密碼交付不
    詳人士使用，則其帳戶將被利用為犯詐欺取財罪之出入帳戶
    使用，當為被告所能預見，且其發生並未違反被告本意。從
    而，被告有將其所有之前揭安泰銀行帳戶存摺、提款卡及提
    款密碼提供予詐欺集團成員之真實姓名、年籍不詳之成年人
    使用，而有幫助該成年人利用其帳戶犯詐欺取財罪之不確定
    故意，至為明確，至於被告雖非實際領取上開詐欺所得，但
    仍無解於其幫助他人詐欺取財之罪責，自屬當然。此外，收
    受被告帳戶之金融卡及進而從事詐騙行為之人，雖均無證據
    顯示為成年人，惟亦無證據顯示其為兒童或少年，爰依有利
    於被告之認定，認為係成年人，附此敘明。
 (六) 綜上所述，本件事證明確，被告上開所辯，均為事後卸責之
    詞，不足採信，其犯行堪以認定，應依法論科。
二、按刑法上之幫助犯，係對於犯罪與正犯有共同之認識，而以
    幫助之意思，對於正犯資以助力，而未參與實施犯罪之行為
    者而言（最高法院75年度臺上字第1509號、88年度臺上字第
    1270號判決亦同此意旨）。是以，如未參與實施犯罪構成要
    件之行為，且係出於幫助之意思提供助力，即屬幫助犯，而
    非共同正犯。本件被告基於幫助之犯意，提供上開帳戶金融
    卡及提款密碼予真實姓名、年籍不詳之成年人，該成年人利
    用被告之幫助，意圖為自己不法之所有，施用詐術使告訴人
    陷於錯誤，因而匯款至被告所提供之上開安泰銀行帳戶內，
    是被告所為係參與詐欺罪構成要件以外之行為，且在無證據
    證明被告係以正犯而非以幫助犯之犯意參與犯罪之情形下，
    應認其所為係幫助犯而非正犯行為。又被告係以一提供帳戶
    存摺、提款卡、密碼之幫助詐欺取財行為，使詐欺集團成員
    得以詐騙告訴人乙○○，致其陷於錯誤，因而交付財物，被
    告提供帳戶資料舉措僅有1次，應論以1個幫助詐欺取財行為
    。故核被告所為，係犯刑法第30條第1項前段、第339條第1
    項幫助詐欺取財罪。又被告係幫助他人犯上開詐欺取財罪，
    爰依刑法第30條第2項之規定，按正犯之刑減輕之。爰審酌
    被告在此不法份子犯案猖獗，利用帳戶掩飾、隱匿詐財贓款
    之事迭有所聞之際，竟仍提供銀行帳戶之存摺、提款卡及提
    款密碼供他人從事詐財行為，增加被害人事後追索、尋求救
    濟之困難，並使犯罪之追查趨於複雜，所為危害社會正常交
    易安全，且於犯後猶不知悔改，心存僥倖、飾詞卸責，未見
    悔意，兼衡被告之犯罪手段、智識程度、犯後態度尚可，被
    害人遭詐騙所受損害非微等一切情狀，量處如主文所示之刑
    ，並諭知易科罰金之折算標準以示懲儆。
據上論斷，應依刑事訴訟法第299條第1項前段，刑法第339條第
1項、第30條第1項前段、第2項、第41條第1項前段，刑法施行法
第1條之1，判決如主文。
本案經檢察官賴秋萍到庭執行職務。
中    華    民    國    98    年    7    月    10     日
                    刑事第五庭  審判長法  官  黃程暉
                                      法  官  李宜娟
                                      法  官  鄭昱仁
本件正本證明與原本無異。
如不服本判決應於收受送達後10日內向本院提出上訴書狀，並應
敘述具體理由；其未敘述上訴理由者，應於上訴期間屆滿後20日
內向本院補提理由書（均須按他造當事人之人數附繕本）「切勿
逕送上級法院」。告訴人或被害人如對於本判決不服者，應具備
理由請求檢察官上訴，其上訴期間之計算係以檢察官收受判決正
本之日期為準。
                                      書記官  宋德華
中    華    民    國    98    年    7    月    10     日
附錄本案論罪科刑法條：
中華民國刑法第339條
（普通詐欺罪）
意圖為自己或第三人不法之所有，以詐術使人將本人或第三人之
物交付者，處5年以下有期徒刑、拘役或科或併科1千元以下罰金
。
以前項方法得財產上不法之利益或使第三人得之者，亦同。
前二項之未遂犯罰之。


司法院資訊處製作；財團法人民間司法改革基金會備份。
